臺灣高等法院刑事判決　　　　　　　　100年度上訴字第125號
上　訴　人　　陳光榮　
即　被　告　　　　　　　
指定辯護人　　本院公設辯護人周君穎
上列上訴人即被告因妨害性自主案件，不服臺灣板橋地方法院九
十八年度訴字第一五七０號，中華民國九十九年十一月卅日第一
審判決（起訴案號：臺灣板橋地方法院檢察署九十七年度偵續字
第三０七號），提起上訴，本院判決如下：
    主  文
原判決撤銷。
陳光榮無罪。
    理  由                                                                
一、本案公訴犯罪事實如起訴書所載（如附件）。
二、按犯罪事實應依證據認定之，無證據不得認定犯罪事實；不
    能證明被告犯罪者，應諭知無罪之判決，刑事訴訟法第一百
    五十四條第二項及第三百零一條第一項，分別定有明文。次
    按認定不利於被告之事實，須依積極證據，苟積極證據不足
    為不利於被告事實之認定時，即應為有利於被告之認定，更
    不必有何有利之證據；又事實之認定，應憑證據，如未能發
    現相當證據，或證據不足以證明，自不能以推測或擬制之方
    法，以為裁判基礎；被告否認犯罪事實所持之辯解，縱屬不
    能成立，仍非有積極證據足以證明其犯罪行為，不能遽為有
    罪之認定。而刑事訴訟法上所謂認定犯罪事實之積極證據，
    係指適合於被告犯罪事實之認定之積極證據而言，雖不以直
    接證據為限，間接證據亦包括在內；然而無論直接或間接證
    據，其為訴訟上之證明，須於通常一般之人均不致有所懷疑
    ，而得確信其為真實之程度者，始得據為有罪之認定，倘其
    證明尚未達到此一程度，而有合理之懷疑存在時，致使無從
    形成有罪之確信，根據「罪證有疑，利於被告」之證據法則
    ，即不得遽為不利被告之認定（最高法院三十年上字第八一
    六號、廿九年上字第三一０五號、卅年上字第一八三一號、
    四十年台上字第八六號及七十六年台上字第四九八六號判例
    意旨參照）。至告訴人之指訴，係以使被告受刑事訴追為目
    的，是以告訴人之指訴為證據方法，除其指訴須無瑕疵，且
    應有查與事實相符之佐證，始得資為判決之基礎，亦經最高
    法院著有五十二年台上字第一三００號及六十一年台上字第
    三０九九號判例可資參照。而所謂無瑕疵，係指被害人所為
    不利被告之陳述，與社會上一般生活經驗或卷存其他客觀事
    實並無矛盾而言；另所謂就其他方面調查認與事實相符，非
    僅以所援用之旁證足以證明被害結果為已足，尤須綜合一切
    積極佐證，除認定被告確為加害人之可能外，在推理上無從
    另為其他合理原因之假設，有一不合於此，即不能以被害人
    之陳述作為論斷之證據。
三、本案公訴人認被告陳光榮涉犯刑法第二百二十五條第二項之
    乘機猥褻罪嫌，無非以被告坦認於起訴書所載時地，先後與
    被害Ａ女（年籍資料詳卷）同進廁所，並為親吻Ａ女、撫摸
    Ａ女胸部及下體之事實，核與Ａ女指訴情節一致，及証人高
    新美証述親見被告與Ａ女自公園廁所走出；且Ａ女經台北市
    立聯合醫院診斷患有精神分裂症，並領有中華民國身心障礙
    手冊等情，固非無據。經訊被告固坦認有親吻及以手指撫摸
    Ａ女胸部及下體，然堅決否認有乘機或強制犯行，並辯稱：
    認係Ａ女暗示其入女廁，其先後跟隨Ａ女進入殘障廁所及女
    廁，與Ａ女為親吻及撫摸，Ａ女亦均未反對，廁所外有Ａ女
    認識之熟人，及期間有人敲門，Ａ女亦均禁聲不語，乃其未
    違反Ａ女意願，亦不知Ａ女有精神方面之障礙等語。
四、經查，Ａ女雖自八十九年間即出現精神、行為異狀之精神分
    裂症，至今已逾十年，並長期在臺北市立療養院接受治療，
    依其病歷記載自八十五年間即開始使用安非他命，於本案發
    生後亦自承有施用愷他命。惟經原審送Ａ女至台北市立聯合
    醫院為被害時精神狀況之鑑定，Ａ女於回答鑑定醫師之詢問
    時陳稱：在公園外面遇到被告，其想抽菸，身上沒錢，過去
    向被告要，被告即拿菸給其。後被告稱要去廁所，其亦跟入
    ，並為性愛，當時其有同意，其前有過性經驗，被告摸其，
    脫其裙子，其未說不要等語。而鑑定結果認：「依據事件發
    生前後Ａ女在該院區門診就診病歷，並無理由認為其於九十
    六年十月四日（或九十六年十一月一日）至同年十二月四日
    期間，「精神分裂症」病情曾出現整體惡化。再就門診應診
    醫師於九十六年十二月四日，即事件發生後二日，將Ａ女轉
    介復健病房，Ａ女亦通過該病房評估、於同年月十二日辦理
    住院等情判斷，Ａ女於九十六年十二月四～十二日期間之整
    體精神狀況應屬「穩定」。Ａ女於九十六年十二月二日經歷
    客觀上、生活中之重大突發事件，事後逾一週時間中整體精
    神狀況既能維持「穩定」，其於事發當日之整體精神狀況自
    不致更差。」又「Ａ女於九十年四月廿七日、九十六年十二
    月廿五日接受心理衡鑑時，智能評估之表現雖皆未達正常智
    能範圍，然此二結果可能皆係受『精神分裂症』病情影響而
    導致之低估，不表示Ａ女於病發前或病情穩定狀況下之智能
    明顯遜於常人。Ａ女在學期間應接受正式之『性教育』。同
    時，其亦能如常人般，自長輩告誡、同輩互動以及媒體傳播
    中獲得『性知識』。Ａ女於鑑定會談時之應答內容，顯示其
    具備一定程度之『性知識』；而Ａ女於事發當日之整體精神
    狀況既屬『穩定』，『理解男女性行為之定義及與性相關之
    知識』之能力，應不致較鑑定會談時為差。」此有該院精神
    鑑定報告書一件在卷可稽（原審卷第一六八～一七三頁）。
    是Ａ女於本案案發當日之精神狀況與智能，既無明顯遜於常
    人之情形，且能理解性行為意義並具有相當之性知識，參以
    ，認識Ａ女之証人高新美亦結証：Ａ女外表看起來好好的，
    看不出有精神異常；從外表看就像一般人一樣（原審卷第二
    一六頁、二二０頁審判筆錄），則被告辯稱其不知Ａ女有精
    神方面之障礙等語，即堪採信。
五、再查，被害Ａ女對本案發生之經過，(一)先於警訊指訴：於溪
    北公園涼亭遇見被告後，與被告至全家便利商店購買啤酒，
    回溪北公園喝了一瓶啤酒後去上廁所，其自女廁出來後，被
    告在廁所外等候，即用力拉其左上臂，並由後面推其進男廁
    之殘障廁所裡，將其強壓在牆上，強行親吻，後掀開其裙子
    ，脫下其內褲，被告亦脫下他褲子，將陰莖插入其陰道內。
    嗣又推其進入另間女廁，要其背靠著門及趴在門上，又強行
    脫下其內褲，用手指插入其陰道內並親吻其胸部和嘴巴。後
    其母跑來敲廁所門，並呼叫其名，被告方慌張開門。其有大
    叫並打被告的背反抗，於被告以手指插入其陰道時，亦有大
    叫不要，及打背（原審卷第一一七～一一九頁經勘驗後之警
    訊筆錄）。(二)後於偵查中指稱：在溪北公園涼亭遇被告，與
    被告吸煙，又與被告至全家便利商買酒喝，後來其先上廁所
    ，被告也上廁所，出來後被告拉其到殘障廁所為性侵害，再
    拉其到女廁，其知道那個目擊証人在那邊有看到，叫其母來
    敲門。當天其穿裙子，被告將其裙子整個拉起來，脫他的褲
    子在那邊做，其有一直推，但被告力氣比其大，二人就在那
    邊打架，其打被告肩、背，被告將其推到牆壁，說還要，又
    再拉裙子。其未推被告，被告有打其身體左手臂。被告是用
    他那一根插進去，又用他的手戳，好像有親其胸部，有從後
    面性侵。其與被告聊天，問被告住那裡，被告稱住新莊，其
    說其很無聊，想要去新莊公園玩，被告說不要，即在路旁聊
    天，後被告從後面推其進去廁所，將其裙子拉上去，用手插
    入其下體，其有大叫救命，在二間廁所都有喊救命（原審卷
    第一五０～一五六頁經勘驗後之訊問筆錄）。被告是拉其手
    進入廁所，進二廁所均有拉扯，當時膝蓋有受一點瘀青之傷
    ，是因阿姨高新美在外面洗菜，覺得怪怪的，想要趕快出廁
    所，才推打被告。不是不想跟被告一起在廁所內，只是覺得
    在裡面怪怪的。被告有撫摸胸部及親吻嘴巴，當時和被告還
    沒有打架，心理不想，當時外面號已經有人在開門，我想趕
    快解決，就是把他想要做的事情趕快解決（偵續卷第三二～
    三三頁訊問筆錄）。(三)於原審結証稱：被告在溪北公園涼亭
    拿著香煙與其搭訕，請其抽煙，但未與被告去便利商店，亦
    未喝酒，後被告說要上廁所，其也要上廁所，即一起走，被
    告即將其推進殘障廁所，拉其上衣，用手戳，被告也有脫褲
    子，用他那根插其陰道，又稱被告除以陰莖外，未用其他地
    方。不記得有做精神鑑定，有騙醫生於十八歲結婚，有跟醫
    生說有懷孕三、四次但未生下，及當天跟被告到廁所做性愛
    ，是自己同意的，但家人均不同意。與被告聊天時，未告訴
    他有殘障手冊，上廁所時，廁所旁有看到証人高新美，知是
    其母的學生在洗菜，其假裝沒看到，被告找其性愛，其有推
    被告說阿姨在那邊，怕人家知道。其覺得被告不會約會，其
    以為被告會載其去逛街，結果竟然帶其到廁所性愛。其父親
    敲廁所門時，是被告開的門。敲門時其未喊父母親，是因捨
    不得被告，怕被其父打，後來還是被打。其也不想開門，不
    想把事情公開，應該在別的地方約會，在廁所怪怪的，其有
    暗示被告其阿姨在外面，也暗示他去別地方，不要在廁所。
    是一起進去廁所裡，當天被告有摸其胸部，未摸其他地方，
    有無接吻忘了，廁所門打開時父母有責罵，其嚇到了。二人
    一起進廁所時，其即知道被告要做性愛，其有一點點喜歡被
    告（原審卷第二二三～二三八頁審判筆錄）。(四)至於本院結
    証：當天在廁所第一次見到被告，他說要去廁所，將其也拖
    進去，其不願意進去，當時有看見有一個阿姨在洗菜，有喊
    救命，但是沒有人聽見，入廁所後，其用手打被告肩膀，被
    告不理會，即掀其裙子，其繼續打很多下後就沒力氣。第二
    次進廁所也有叫阿姨及喊救命，但我阿姨在洗菜，她不知道
    。在原審說有暗示被告其阿姨在外面及不要在廁所，去旅館
    或他處，是其故意說的，要套話，因被告做愛的動作很慢，
    引別人來，其父已在踹門，其母敲門時，其有叫母親說其在
    這裡，其要開門但遭被告擋住。先後進殘障廁所及女廁，第
    一次二人自殘障廁所出來，是因別人敲門才出來。第二次進
    入女廁，被告是跟在其後推其進入，阿姨在外面有叫其名字
    ，其有回應。於與被告第一次進殘障廁所前，已先上完廁所
    （本院一００年三月廿三日審判筆錄第四～九頁）各等語。
    是Ａ女對其究(1)是否遭被告推拉入廁所？(2)是否同意被告之
    親吻、撫摸？(3)被告有無以手或性器插入其陰道？(4)有無呼
    救？等至關重要之情，前後指訴不一，已難遽以採認。且案
    發同日自Ａ女陰道及內衣褲所採得之檢體，經內政部刑事警
    察局鑑定結果，並未驗得男性DNA量及精子細胞，此有該局
    鑑驗書一件在卷可按（偵卷第五五頁）；另Ａ女身上未有明
    顯外傷，且處女膜僅有舊裂傷之事實，亦有亞東醫院之受理
    疑似性侵害事件驗傷診斷書在卷（偵卷第四七頁公文袋）可
    証。如若Ａ女有遭被告推拉入廁所、Ａ女並有反抗推打被告
    、或被告有以其性器或手插入Ａ女陰道，則Ａ女身體或性器
    官多少應有紅腫或擦挫傷，然前開檢驗既均查無相關跡証，
    Ａ女指訴之情，即難以佐証，而無從採認。
六、又Ａ女自始均稱見有認識之阿姨高新美在廁所外洗手檯洗菜
    ，而証人高新美先於警訊即証稱：其在廁所外洗手檯洗菜，
    見一老人於殘障廁所外敲門，約三、四分鐘後聽有兩個人從
    殘障廁所出來，因覺聲音很耳熟，回看見是Ａ女，之後Ａ女
    又進女廁，被告站在女廁外，其回頭洗菜，再回頭即不見被
    告，其問一旁女兒該男子何去，女兒稱被告亦進入女廁，直
    覺不對勁，恰見宋明哲自男廁出來，即告知Ａ女與一男子進
    入女廁，要其快去通知Ａ母，約十分鐘Ａ母才到女廁，此間
    其試著叫Ａ女，但均無人回應，嗣Ａ母到後與Ａ母敲廁所門
    ，亦無人回應，再經五、六分鐘後再敲門，被告及Ａ女方開
    門出來，嗣Ａ父亦趕到質問被告，其即回聚餐處找人前往廁
    所幫忙等情（偵卷第一六頁訊問筆錄）。嗣於偵、審仍結証
    稱：洗菜時有聽到Ａ女說要上廁所，往後看見Ａ女背影進女
    廁，被告則站在女廁旁往裡看，嗣其繼續洗菜再轉頭，即未
    見被告，問其女兒，女兒稱被告亦進女廁，及Ａ女與被告是
    一起自殘障廁所出來，其即喊Ａ女名字，Ａ女沒反應，請自
    男廁出來之宋哲明叫Ａ母過來，約十分鐘Ａ母到後一起入女
    廁敲門，仍無回應，亦無聲音，約四～五分鐘才見被告先出
    來，Ａ女再出來。在Ａ母趕到前其一直在女廁外等待，等待
    期間均未聞Ａ女聲音，且陸續有人進女廁上廁所（偵卷第六
    九～七０頁訊問筆錄、原審卷第二一０～二二一頁審判筆錄
    ）各情一致在卷。顯見被告與Ａ女於殘障廁所時，曾有老人
    敲門等候三、四分鐘，二人方自殘障廁所出來，此間均無何
    異狀。且Ａ女自殘障廁所出來後，即見証人高新美在場洗菜
    ，亦未見Ａ女上前求援。復又主動先行進入女廁，被告則係
    尾隨進入，另於高新美見異狀喊Ａ女名字，長達十分鐘時間
    ，Ａ女均未回應，此間並有人陸續進入女廁，又Ａ母趕到敲
    女廁之門亦約四、五分鐘無回應等情，均難認Ａ女係遭推拉
    入廁，或Ａ女有受脅之情，則其前指訴遭被告推拉入廁；有
    呼喊（救）、反抗；遭強制猥褻、性侵等情，均與事實不符
    ，無從採信。況如前所述，Ａ女迄未曾指述遭遮閉口鼻，或
    束縛其手足，如若不從，前後之殘障廁所或女廁，既均有人
    敲門如廁，暨証人高新美及Ａ母之呼喊，自可出聲或拍打求
    援，何以均噤聲不為理會？甚且Ａ女自陳：有點喜歡被告；
    或於父母敲門時，捨不得被告，怕遭其父毆打，亦不想開門
    ，不想把事情公開，並認被告不會約會，認在廁所不舒適，
    及曾暗示被告其阿姨在外面，也暗示到別地方等情，益顯示
    被告親吻或撫摸Ａ女，均未違其意願。  
七、綜上所述，本案被告雖有為親吻及撫摸Ａ女之行為，然既無
    事証足認有違反Ａ女意願，客觀上亦無從認Ａ女患有精神分
    裂症且正處發病而有不能或不知抗拒之情形，被告辯稱無強
    制或乘機猥褻之舉，即非無可採。此外，復查無其他任何積
    極証據，足認被告有對Ａ女為何違反意願或乘機之性侵犯行
    ，揆諸前揭規定及証據法則，本案乃事証不足，即應為被告
    無罪之諭知，以符法制。
八、原審既依台北市立聯合醫院之精神鑑定認Ａ女於本案九十六
    年十二月案發當日之精神神狀況與智能應無明顯遜於常人之
    情形，且能理解性行為意義並具有相當之性知識，難認被告
    有明知Ａ女係有精神障礙之人，利用Ａ女因罹患精神疾病而
    不知抗拒之情形為性侵。然又依同鑑定報告以Ａ女於鑑定次
    日（即九十九年六月廿四日）第六次住院治療，認其精神分
    裂症病情已出現一定程度之惡化，而認其鑑定當日之片段言
    詞，要難採為被告有利之認定。未區隔鑑定報告係分別就被
    告於案發時，與嗣二年餘後之鑑定時情狀，分別評鑑，而予
    相提併論，採証容有矛盾（原判決第六、七頁理由三、(一)1.
    及(二)）。又事實既認被告以其手指及性器插入Ａ女陰道，然
    於理由又認因Ａ女適逢生理期，及被告先後係以手指插入Ａ
    女性器，自能否得供鑑之足量男性DNA或精子細胞，已有疑
    義，對性器部分則隻字未論，論証亦有未合（原判決第二頁
    事實及第十一頁理由三、(六)）。另Ａ女雖因患精神疾病，然
    認其於偵、審指証，均無因病發而不可信之情，然又對其前
    後不一且與事証不符之指陳，逕截採為不利被告之認定，並
    變更檢察官乘機猥褻罪為強制性交罪，亦不符前述証據法則
    。乃原審採証多有違誤，被告上訴指摘並否認犯行，即非無
    理由，自應由本院撤銷改判，並為被告無罪之諭知，以免冤
    抑。
九、據上論斷，應依刑事訴訟法第三百六十九條第一項前段、第
    三百六十四條、第三百零一條第一項，判決如主文。
本案經檢察官李叔芬到庭執行職務。

中    華    民    國  一○○  年  四  月  十三  日
                  刑事第四庭審判長法  官  陳筱珮  
                                  法  官  孫惠琳
                                  法  官  陳玉雲
以上正本證明與原本無異。
如不服本判決，應於收受送達後10日內向本院提出上訴書狀，其
未敘述上訴之理由者並得於提起上訴後10日內向本院補提理由書
（均須按他造當事人之人數附繕本）「切勿逕送上級法院」。
                                  書記官  柳秋月
中    華    民    國   100    年    4     月    14    日